【裁判字號】    91,訴,471
【裁判日期】    920807
【裁判案由】    銀行法
【裁判全文】
臺灣臺北地方法院刑事判決                          九十一年度訴字第四七一號
    公  訴  人  臺灣臺北地方法院檢察署檢察官          ；
    被      告  甲○○  男  三.
    選任辯護人  徐秀鳳律師
                楊珮君律師
右列被告因銀行法案件，經檢察官提起公訴（九十年度偵字第八七一一號），本院判
決如左：
    主  文
甲○○共同法人之行為負責人違反非銀行不得辦理國內外匯兌業務之規定，處有期徒
刑壹年肆月，緩刑肆年。
如附表(一)編號一至三所示之物沒收。
    事  實
一、甲○○於民國八十二年至八十四年間，受僱於丙○○（另經臺灣高等法院於九十
    年一月十七日以八十九年度上更（一）字第七五九號判處有期徒刑一年十月確定
    ，下稱另案），任職於丙○○任負責人、實際設在臺北縣板橋市○○路○段一四
    五號十二樓之二莊敬企業管理顧問有限公司（下稱莊敬公司），明知該公司登記
    營業項目僅有企業管理之諮詢﹑診斷及顧問業務，不包括辦理國內外匯兌業務，
    且明知非銀行不得辦理國內外匯兌業務，竟自民八十二年七﹑八月間迄八十四年
    十一月十六日止，與丙○○、大陸地區福建省石獅市成年人汪雪瓊及乙○○等人
    ，基於共同辦理大陸地區與臺灣地區匯兌業務之犯意聯絡，由丙○○在臺灣地區
    指示甲○○、乙○○等，使用甲○○、乙○○及利用無共同犯意聯絡不知情之吳
    定偉、文國維、陳塗城等個人帳戶供客戶匯款使用（其中以使用乙○○合作金庫
    板橋支庫0000000000000號之帳戶為主），由甲○○、乙○○收付
    臺灣地區民眾新臺幣，而由汪雪瓊在大陸地區支付人民幣或收受新臺幣，雙方交
    互計算。臺灣客戶如欲匯款至大陸時，須先將款項匯至乙○○在合作金庫板橋支
    庫0000000000000號等帳戶內，丙○○再將匯款單傳真至汪雪瓊處
    ，由汪雪瓊將等值之人民幣交付予客戶指定之大陸臺商，大陸客戶如欲匯款至臺
    灣時，亦係先將款項匯交予汪雪瓊，汪雪瓊再將匯款單傳真予甲○○，並將其所
    收受，經交互計算後結餘之新臺幣委請陳永勝等人自大陸地區走私至金門（甲○○對走私部分無犯意聯絡），由金門匯至乙○○等人之帳戶後，再由甲○○依汪
    雪瓊傳真之匯款單轉匯予其指定之公司或個人，其中匯入前揭乙○○帳戶之款項
    共計新臺幣（下同）五億零三百十六萬九千三百元，嗣於八十四年十一月十六日
    ，經法務部調查局臺北市調查處至前揭莊敬公司址查獲，並搜扣得如附表(一)所示
    之物。
二．案經臺灣臺北地方法院檢察署檢察官自動檢舉偵查起訴。
    理  由
一、訊據被告甲○○對右揭事實坦承不諱；並經丙○○於另案偵查中自承：「從八十
    二年七、八月起，起先是零零星星受臺商之委託：：他們在大陸委託我把他們所
    賺之錢帶回來，在大陸他們所賺的人民幣是汪雪瓊幫他們換成新臺幣：：之後她
    委託吳永勝從金門走私進來，吳永勝從金門匯到我公司來：：」（詳八十五年偵
    字第五一九七號卷第五頁反面），於另案法務部調查局臺北市調查處調查時亦供
    稱：「有受大陸臺商所託代轉代付臺幣」、「亦會應客戶要求將臺幣轉換成人民
    幣，方式亦即客戶將臺幣匯入乙○○等帳戶，我即將匯款單傳真至汪小姐處，汪
    小姐確認後隨即以等值之人民幣匯交指定之大陸臺商」（詳八十四年十一月十六
    日調查局筆錄）等情不諱；且經乙○○於另案臺灣高等法院訊問時陳稱：「：：
    跟國外匯兌工作是老闆到大陸去時會拜託朋友，我們只是依照老闆只是去做，如
    交錢等工作，是交給國內的人，沒有交過大陸，用銀行匯過去，把他交給老闆所
    交代的人：：」、「（問：那有誰用你名義開過板橋戶頭？）這戶頭可能是我開
    的，但裡面如何操作，我就不知道，操作可能是我老闆丙○○。我是有同意我老
    闆使用這戶頭，至於如何使用我就不清楚：：」、「（有無陳永勝把錢從金門匯
    到你戶頭？）有，我那戶頭也是借給公司在操作：：」等語（見臺灣高等法院八
    十九年度上更（一）字第七五九號卷第一一二、一一三、一一四頁）；參以法務
    部調查局臺北市調查處通訊監察譯文表亦有載明：莊敬公司接受臺灣地區民眾匯
    給新臺幣而由汪雪瓊在大陸地區交付人民幣之事實，如：八十三年一月二十七日
    中壢某男與乙○○聯絡匯款一百萬至大陸事，並談及新臺幣與人民幣間匯率多寡
    ；某公司蕭小姐聯絡匯款十五萬臺幣至大陸泉州，亦有談及匯率等事項；復觀諸
    扣押證物編號一、二、三之對帳單中，逐日記載「３３９８」、「３４１０」、
    「３４０８」等新臺幣與人民幣兌換之匯率及數字金額加加減減之計算，附表（
    一）扣押證物編號三之對帳單（三）亦有計算結果「留臺灣」之記載，顯係交互
    計算而非單純代轉匯款無疑，此外復有匯款單、傳真帳號資料、存摺等物扣案足
    憑；另被告任職之莊敬公司，登記營業項目僅有企業管理之諮詢﹑診斷及顧問業
    務，不包括辦理國內外匯兌業務，有臺灣省政府建設廳函附之登記事項卡附卷可
    稽，綜上各節，本件事證明確，被告犯行洵堪認定，應依法論科。
二、按外匯之買賣，依管理外匯條例規定，僅中央銀行或其指定銀行得辦理之，又除
    法律另有規定者外，非銀行不得辦理國內外匯兌業務，銀行法第二十九條第一項
    定有明文。又按公司在臺收受客戶交付新臺幣，而在國外將等值外幣交付客戶指
    定受款人之行為，即屬銀行法第二十九條之「辦理國內外匯兌業務」；縱行為人
    不經由現金之輸送，而藉與在他地之分支機構或特定人間之資金清算，經常為其
    客戶辦理異地間款項之收付，以清理客戶與第三人間債權債務關係或完成資金移
    轉，亦均屬「匯兌業務」，此分別經中央銀行外匯局（八五）臺央外柒字第二五
    一九號、財政部八十五年九月四日臺融局（一）字第八五二四九五○五號函釋在
    案，是核被告所為，依照前揭說明，係屬經營國內外匯兌業務，而違反銀行法第
    二十九條第一項規定，應依銀行法第一百二十五條第二項、第一項論處。而銀行
    法第一百二十五條之規定，於八十九年十一月一日修正公布，並自同年月三日生
    效，依刑法第二條但書規定，應適用最有利於被告之修正前之舊法，併此明。
    又修正前銀行法第一百二十五條第二項規定：「法人犯前項之罪者，處罰其行為
    負責人」，係指因法人負責人有違反銀行法第二十九條第一項規定之行為，始予
    處罰，並非代罰或轉嫁性質，是法人之行為負責人違反銀行法第二十九條第一項
    規定，應論以修正前銀行法第一百二十五條第二項、第一項之罪責，而被告、乙○○、汪雪瓊等人均非莊敬公司負責人，有該公司董事、股東名單附卷可稽，被
    告與莊敬公司負責人丙○○、乙○○、汪雪瓊等人基於犯意之聯絡，從事外匯交
    易買賣，其等彼此間自應依刑法第三十一條第一項論以共同正犯。被告利用不知
    情之吳定偉、文國維、陳塗城等人「帳戶」犯罪，應不生共犯之問題。又非銀行
    之公司或個人辦理國內外匯兌業務之行為，性質上為繼續犯，係包括之一罪關係
    ，應僅論以一罪。爰審酌被告所為影響金融穩定及其犯罪之動機、目的、手段、
    品行、智識程度、所生危害及犯罪後之態度等一切情狀，量處如主文所示之刑。
    此外被告未曾受有期徒刑以上刑之宣告，有臺灣高等法院檢察署刑案紀錄簡覆表
    一件在卷可徵，經此教訓後，應知警惕，當無再犯之虞，本院因認對其所宣告之
    刑，以暫不執行為適當，爰併予宣告緩刑四年，以勵自新。扣案如附表(一)編號一
    至三所示之對帳單係丙○○所有，供其犯罪所用之物，業經丙○○於另案時供明
    在卷，基於共同犯罪行為，應由共犯各負全部責任之理論，爰依刑法第三十八條
    第一項第二款之規定沒收之，編號四至六之匯款單、傳真紀錄、存摺往來紀錄影
    本等，或係匯款人所有，或非被告或其他共犯所有直接供犯罪所用之物，毋庸沒
    收，附此敘明。
據上論斷，應依刑事訴訟法第二百九十九條第一項前段，銀行法第二十九條第一項、
（修正前）第一百二十五條第二項、第一項、刑法第十一條前段、第二條第一項但書
、第三十一條第一項、第七十四條第一款、第三十八條第一項第二款，判決如主文。
本案經檢察官吳春麗到庭執行職務
中      華      民      國    九十二    年      八      月      七      日
                                      臺灣臺北地方法院刑事第四庭
                                          法  官  陳  嘉  琪
右正本證明與原本無異。
如不服本判決應於收受送達後十日內向本院提出上訴書狀，其未敘述上訴之理由者並
得於提起上訴後十日內向本院補提理由書（均須按他造當事人之人數附繕本）。
                                          書記官  林  素  霜
中      華      民      國    九十二    年      八      月      七      日
附錄：本判決論罪科刑法條全文
銀行法第二十九條第一項：
除法律另有規定者外，非銀行不得經營收受存款、受託經理信託資金、公眾財產或辦
理國內外匯兌業務。
銀行法第一百二十五條（修正前）：
違反第二十九條第一項之規定者，處一年以上七年以下有期徒刑，得併科新臺幣三百
萬元以下罰金。
法人犯前項之罪者，處罰其行為負責人。
附表（一）：
┌──┬────────────────────┬──────┐
│編號│項                  目                  │數      量  │
├──┼────────────────────┼──────┤
│一  │對帳單(一)                                │      一冊  │
├──┼────────────────────┼──────┤
│二  │對帳單(二)                                │      一本  │
├──┼────────────────────┼──────┤
│三  │對帳單(三)                                │      一本  │
├──┼────────────────────┼──────┤
│四  │匯款單                                  │      一本  │
├──┼────────────────────┼──────┤
│五  │傳真紀錄                                │      一本  │
│    │                                        │            │
├──┼────────────────────┼──────┤
│六  │存摺往來紀錄                            │      一本  │
└──┴────────────────────┴──────┘


司法院資訊處製作；財團法人民間司法改革基金會備份。
